【裁判字號】    98,家上,9
【裁判日期】    980428
【裁判案由】    離婚
【裁判全文】
臺灣高等法院臺南分院民事判決  98年度家上字第9號
上  訴  人  甲○○
訴訟代理人  張蓁騏  律師
複 代 理人  丙○○
            戊○○
被 上 訴人  丁○○  （BONG JI FUNG）印尼國人
上列當事人間請求離婚事件，上訴人對於中華民國97年12月2日
臺灣雲林地方法院第一審判決（97年度婚字第252號）提起上訴
，本院於98年4月14日言詞辯論終結，判決如下：
    主  文
上訴駁回。
第二審訴訟費用由上訴人負擔。
    事  實
甲、上訴人方面：
一、聲明：求為判決：(一)原判決廢棄。(二)准兩造離婚。(三)第一、
    二審訴訟費用由被上訴人負擔。
二、陳述：除與原判決記載之事實相同者予以引用外，並補稱：
    按夫妻互負同居之義務，為民法第1001條所明定，夫妻之一
    方無正當理由而與他方別居，應屬違背同居義務之客觀事實
    。原審雖引最高法院40年臺上字第91號判例，謂同法第1052
    條第1項第5款所謂惡意遺棄他方，不僅須有違背同居義務之
    客觀事實，並須有拒絕同居之主觀情事始為相當。然本件被
    上訴人於民國（下同）96年9月2日入境後，於同年月28日即
    不在家中，兩造自結婚以來從無爭吵，被上訴人驟然離家查
    訪無著，迄今仍未返家，且離家一年餘皆未曾有返家之跡象
    ，或主動與上訴人及其親屬聯絡，或未主動與入出國及移民
    署相關單位聯繫，由此客觀事實，可知被上訴人實有拒絕同
    居義務之主觀情事。是被上訴人無故離家，不僅違背同居之
    義務，一年餘期間復未主動聯繫上訴人以表返家意願，亦具
    拒絕同居義務之主觀情事，符合民法第1052條第1項第5款「
    惡意遺棄他方在繼續狀態中」之離婚事由無疑。
三、證據：除引用原審之立證方法外，並聲請傳訊證人乙○○為
    證。
乙、被上訴人方面：經合法通知未於言詞辯論期日到場，亦未提
    出書狀作何聲明或陳述。
    理  由
一、按離婚依起訴時夫之本國法及中華民國法律，均認其事實為
    離婚原因者，得宣告之。但配偶之一方為中華民國國民者，
    依中華民國法律，涉外民事法律適用法第14條定有明文。本
    件上訴人即夫為中華民國國民，被上訴人即妻為印尼國人，
    既有戶籍謄本、及雲林縣口湖鄉戶政事務所97年8 月25日雲
    口戶字第0970001614號函附送之兩造結婚登記申請資料等件
    ，附於原審卷足稽，自係屬夫為中華民國國民之本國離婚事
    件，應適用中華民國法律為審判依據。次按原告於判決確定
    前，得撤回訴之全部或一部，但被告已為本案之言詞辯論者
    ，應得其同意，民事訴訟法第262條第1項定有明文。本件上
    訴人在原審依民法第1052 條第1項第5款及第2項請求兩造離
    婚，嗣上訴本院於98年4 月14日審理期日，聲明撤回依據民
    法第1052 條第2項之離婚事由部分，且被上訴人經合法通知
    ，未曾到場為陳述或提出書狀供本院審酌，揆之上揭規定，
    上訴人撤回依據民法第1052 條第2項之離婚事由，自應予准
    許。又被上訴人經合法通知未於言詞辯論期日到埸，核無民
    事訴訟法第386 條所列各款情事，爰依上訴人之聲請，由其
    一造辯論而為判決，均合先敘明。
二、上訴人起訴主張：被上訴人係印尼國人，於96年5月1日與上
    訴人結婚，繼於同年9月2日來臺後，兩造婚姻美滿從無爭吵
    ，詎於同年9 月28日早上，上訴人發現被上訴人不在家中，
    等候數日查訪無著，乃於96年10月8 日向入出國及移民署專
    勤事務第二大隊雲林縣專勤隊報案，並申請協尋，迄今被上
    訴人離家已逾10月，毫無音訊，經協尋亦無所獲，顯係棄家
    人於不顧，已不足為人妻媳，爰依民法第1052條第1項第5款
    惡意遺棄之離婚事由，訴請判決兩造離婚等語。被上訴人則
    未到場或提出書狀作何聲明或陳述。
三、經查上訴人主張兩造於96年5月1日結婚，被上訴人於同年 9
    月2日來臺，同年9月28日發現被上訴人離家出走，迄今音訊
    全無等情，既有戶籍謄本、雲林縣口湖鄉戶政事務所函送兩
    造之結婚登記申請資料、我國駐印尼代表處97年9 月25日印
    尼領字第09700005640 號函送被上訴人申請來臺簽證資料、
    入出國及移民署專勤事務第二大隊雲林縣專勤隊96年10月 8
    日移署專二雲字第0960029875號書函等件，存於原審卷足稽
    ，且被上訴人復未到庭或具狀為任何爭執，自堪信實。茲所
    應審究者，厥為上訴人另主張被上訴人於96年9 月28日離家
    後，迄今尚未返家，經協尋亦無所獲，復未與親友聯絡，顯
    見被上訴人棄家人於不顧，已不足為人妻媳，有民法第1052
    條第1項第5款惡意遺棄之離婚事由，上訴人得訴請判決離婚
    ，是否有理由乙情而已。
四、按民法第1052條第1項第5款所謂之惡意遺棄他方，不僅須有
    違背同居義務之客觀事實，並須有拒絕同居之主觀情事始為
    相當，如妻與夫失和歸寧居住，久未返家，如僅因夫迄未過
    問而出此，別無拒絕同居之主觀情事，尚難謂為惡意遺棄，
    最高法院著有40年臺上字第91號判例足參。次按當事人主張
    有利於己之事實，就其事實有舉證證明之責任，民事訴訟法
    第277 條定有明文。另主張常態事實者，就其事實無庸舉證
    ，主張變態事實者，應就變態事實負舉證義務，此為舉證責
    任分擔原則。且負舉證責任之當事人，須證明致使法院就該
    待證事實獲得確實之心證，始盡其證明責任。倘不負舉證責
    任之他造當事人，就同一待證事實已證明間接事實，而該間
    接事實依經驗法則為判斷，與待證事實之不存在可認有因果
    關係，足以動搖法院原已形成之心證者，將因該他造當事人
    所提出之反證，使待證事實回復至真偽不明之狀態。此際自
    仍應由主張該事實存在之一造當事人舉證證明之，始得謂已
    盡其證明責任，亦有最高法院93年度臺上字第2058號判決意
    旨足參。經查上訴人固主張被上訴人於96年 9月28日無故離
    家後，迄今尚未返家，經協尋亦無所獲，且離家至今均未與
    上訴人親友聯絡云云；惟上訴人既迭自承被上訴人離家之原
    因不明在卷，且證人即上訴人之胞姊乙○○在本院亦證稱：
    被上訴人真正沒有回家之原因，伊也不知道等語不移（見本
    院卷第24頁）。則被上訴人雖有違背同居義務之客觀事實，
    然其何以離家又何以未能返家之原因，微論已均俱屬不明，
    且參諸兩造於96年5月1日在印尼結婚，被上訴人於同年9月2
    日入境後，迄未出境，復有入出國及移民署97年 8月21日移
    署資處永字第09711087120 號函送之入出國日期證明書附卷
    可佐，是被上訴人入境臺灣時，兩造正值新婚蜜月期，且上
    訴人亦自承兩造婚姻美滿從未爭吵，則衡情兩造新婚燕爾，
    本應如膠似漆難捨難分，豈有於入境未滿一個月即無故離家
    之理？是被上訴人入臺之目的，是否係為與上訴人為謀永久
    共同生活履行同居而經營婚姻生活？抑或另有其它目的？上
    訴人是否有讓被上訴人入臺同居之真意？諸此事項均屬有疑
    及混淆不明，因之實難執被上訴人有入臺之舉，卻未居留在
    設籍之雲林縣口湖鄉後厝村後厝臨201 號乙情，資為認定被
    上訴人有惡意遺棄上訴人之客觀事實依據，上訴人又未能確
    切證明被上訴人主觀上有拒絕同居或扶養之惡意，故非可率
    爾單憑被上訴人之不明原因離家及不明原因未返家，暨上訴
    人片面主觀不願維持婚姻之意願，遽予認定被上訴人主觀上
    有意不履行同居義務，而惡意遺棄上訴人之情事。上訴人主
    張被上訴人有民法第1052條第1項第5款之離婚事由，洵屬無
    據，不應准許。
五、綜上所述，上訴人依民法第1052條第1項第5款規定，請求判
    決兩造離婚，洵屬無據，不應准許。原審本於同上之見解，
    為上訴人敗訴之判決，經核認事用法，並無不合。上訴人上
    訴意旨，猶執被上訴人離家迄今仍未返家，且離家一年餘皆
    未曾有返家之跡象，或主動與上訴人及其親屬聯絡，或未主
    動與入出國及移民署相關單位聯繫等客觀事實，推認被上訴
    人有拒絕同居義務之惡意遺棄主觀情事，指摘原判決不當，
    求予廢棄改判，為無理由，應予駁回。
六、據上論結，本件上訴為無理由，應依民事訴訟法第449條第1
    項、第385條第1項前段、第463條、第78條，判決如主文。
中    華    民    國    98    年    4     月    28    日
                  民事第四庭  審判長法  官  王惠一
                                    法  官  蘇重信
                                    法  官  林永茂
上為正本係照原本作成。
如對本判決上訴，須於判決送達後20日內向本院提出上訴狀，未
表明上訴理由者，應於上訴後20日內，向本院提出理由書（須附
繕本）。依法須繳納裁判費並應委任律師為訴訟代理人，始得上
訴。
中    華    民    國    98    年    4     月    28    日
                                    書記官  謝素嬿
【附記】
民事訴訟法第466條之1：
(1)對於第二審判決上訴，上訴人應委任律師為訴訟代理人。但上
  訴人或其法定代理人具有律師資格者，不在此限。
(2)上訴人之配偶、三親等內之血親、二親等內之姻親，或上訴人
  為法人、中央或地方機關時，其所屬專任人員具有律師資格並
  經法院認為適當者，亦得為第三審訴訟代理人。
民事訴訟法第466條之2：
  上訴人無資力委任訴訟代理人者，得依訴訟救助之規定，聲請
  第三審法院為之選任律師為其訴訟代理人。


司法院資訊處製作；財團法人民間司法改革基金會備份。
